【裁判字號】    93,訴,484
【裁判日期】    950310
【裁判案由】    給付違約金
【裁判全文】
臺灣新竹地方法院民事判決               93年度訴字第484號
原      告  丙○○
訴訟代理人  林思銘律師
複  代理人  未○○
            廖靜宜
            乙○○
被      告  辰○○
            寅○○
            卯○○
            癸○○
            辛○○
            丑○○
            庚○○
            戊○○
            子○○
                        號21.
            己○○
            丁○○
            壬○○
            巳○○
前列一人
法定代理人  午○○
前列13人共同
訴訟代理人  路春鴻律師
            陳詩文律師
複代理人    甲○○
上列當事人間給付違約金事件，本院於民國95年2月24日辯論終
結，判決如下：
    主  文
一被告辰○○應給付原告新台幣壹佰玖拾伍萬元，及自民國九十
  三年八月十四日起至清償日止，按年息百分之五計算之利息。
二被告戊○○、庚○○、丑○○、辛○○、癸○○、卯○○、寅
  ○○、己○○、丁○○、壬○○、巳○○及子○○應連帶給付
  原告新台幣壹佰貳拾伍萬元，其中被告戊○○、庚○○、丑○○、辛○○、癸○○、卯○○、寅○○、己○○、丁○○、壬○○、巳○○均自民國九十三年十一月二十四日起，另被告子
  ○○自民國九十五年二月二十五日起，均至清償日止，按年息
  百分之五計算之利息。
三原告其餘之訴駁回。
四訴訟費用由被告辰○○負擔百分之六０，由被告戊○○、庚○○、丑○○、辛○○、癸○○、卯○○、寅○○、己○○、丁○○、壬○○、巳○○及子○○應連帶負擔百分之三九，餘由
  原告負擔。
五本判決第一項於原告以新台幣陸拾伍萬元為被告辰○○預供擔
  保後，得假執行。但被告辰○○以新台幣壹佰玖拾伍萬元為原
  告預供擔保，得免為假執行。
六本判決第二項於原告以新台幣肆拾貳萬元為被告被告戊○○、
  庚○○、丑○○、辛○○、癸○○、卯○○、寅○○、己○○
  、丁○○、壬○○、巳○○及子○○等人預供擔保後，得假執
  行。但被告戊○○、庚○○、丑○○、辛○○、癸○○、卯○○、寅○○、己○○、丁○○、壬○○、巳○○及子○○等人
  以新台幣壹佰貳拾伍萬元為原告預供擔保，得免為假執行。
七原告其餘假執行之聲請駁回。
    事實及理由
一程序方面：
(一)查被告陳沐已於民國93年2月21日死亡，陳彭志妹、陳永長、
  戊○○、庚○○、丑○○、辛○○、癸○○、卯○○及寅○○
  、子○○等人為其繼承人，依民法第1148條之規定應概括繼承
  其權利義務，然陳沐繼承人陳永長已於繼承開始前之92年4月
  11 日死亡，依照民法第1140條之規定，應由其直系血親卑親
  屬代位繼承，即由其子女己○○、丁○○、壬○○及巳○○代
  位繼承，有繼承系統表、被繼承人之除戶戶籍謄本、各繼承人
  之戶籍謄本在卷可憑。因此，原告追加陳彭志妹、戊○○、庚○○、丑○○、辛○○、癸○○、卯○○、寅○○、己○○、
  丁○○、壬○○、巳○○及子○○等人為被告，既為被告等人
  所無異議並為本案之言詞辯論，自應視為被告等同意追加，原
  告之追加應予准許。
(二)次查，被告陳彭志妹於於94年1月5日死亡，被告戊○○、庚○○、丑○○、辛○○、癸○○、卯○○、寅○○、己○○、丁○○、壬○○、巳○○等人為其繼承人，有繼承系統表、被繼
  承人之除戶戶籍謄本、各繼承人之戶籍謄本在卷可憑，茲被告
  戊○○等人具狀聲明承受本件訴訟，核無不合，應予准許。
(三)又查，原告原請求被告戊○○、庚○○、丑○○、辛○○、癸○○、卯○○、寅○○、己○○、丁○○、壬○○、巳○○及
  子○○（下稱被告戊○○等12人）應連帶給付原告新台幣（下
  同）255萬元及法定遲延利息，嗣於本院審理時，減縮請求被
  告戊○○等12人連帶給付125萬元及法定遲延利息，核與民事
  訴訟法第255條第1項第3款之規定相符，亦應准許之。
二原告主張：
(一)緣兩造於88年7月23日簽立合建契約書，約定由被告辰○○及
  被告戊○○等12人之被繼承人陳沐等提供新竹縣湖口鄉○○段
  14 號土地（按其後分割為：14、14-1、14-2、14-3地號）以
  興建房屋，原告並依約給付保證金200萬元給予辰○○、陳沐
  。惟因辰○○、陳沐未依合約第9條約定拆除土地上之建築物
  ，致原告無法如期開工，甚於建照核可期間均未拆除地上建築
  物，亦未與地上建築物之占有人達成協議，致建照核可時效過
  期，原告亦無法開工，後又向主管機關申請建照展期，但仍因
  地上物之糾紛令原告無法動工致展期亦過期。
(二)依合建契約第2條規定，甲（即辰○○、陳沐）、乙（即原告
  ）雙方應切實照約履行，如甲方違約時除將所收之保證金加倍
  全數退還予乙方外，同時並須賠償乙方已施工之工程損失及其
  他因工程而支出之一切費用和其他連帶損失。前因可歸責於辰
  ○○、陳沐之事由無法依合約第9條由被告拆除該地上之建築
  物，致原告無法順利施工，造成原告損失，是可歸責於辰○○
  、陳沐之事由致合建契約無法履行，按此原告自得依合建契約
  第12條之規定，據以為下列之請求：
1.對被告辰○○之請求：依合建契約第11條之規定，原告於簽約
  時即88年7月23日支付被告等二人200萬元，由辰○○、陳沐各
  收受100萬元，有其等簽立之收據足憑，又原告因本合建契約
  而支出之一切費用，依合約第12條前段之約定，亦應由辰○○
  、陳沐負責賠償，包含申請建築執照及聲請展期及其他因本合
  建契約所生之費用，計110萬元，由辰○○、陳沐平均負擔，
  辰○○、陳沐各應負擔55萬元，故被告辰○○應加倍返還之保
  證金及原告因本合建契約所生費用之賠償，共計255萬元，又
  90年4月27日被告辰○○曾與原告達成和解，和解金額255 萬
  元，惟被告辰○○僅支付60萬元，尚有195萬元尚未支付，故
  本於合建契約第12條及和解協議書第2條，被告辰○○自應給
  付原告195萬元。
2.對被告戊○○等12人之被繼承人陳沐之請求：按陳沐亦於簽立
  合建契約時收受原告支付之保證金100萬元，依合約第12條之
  規定，應加倍返還原告己支付之保證金計200萬元，又原告因
  本合建契約所生之費用110萬元，被告亦應負擔半數即55萬，
  合計255萬元。
(三)次就依協議書陳沐與辰○○應否負連帶返還原告支付之保證金
  之依約賠償爭執點說明如下：
1.按解釋意思表示，應探求當事人真意，不得拘泥於所用之辭句
  ，民法第九十八條定有明文。故解釋當事人所立書據之真意，
  應以當時之事實及其他一切證據資料為其判斷之標準，不能拘
  泥字面或截取書據中一二語，任意推解致失真意，最高法院91
  年度台上字第512號裁判意旨參照；又，解釋意思表示應探求
  當事人之真意，不得拘泥於所用之辭句，民法第98 條定有明
  文。意思表示不明確，使之明確，屬意思表示之解釋；意思表
  示不完備，使之完備，屬意思表示之補充。前者可減少爭議，
  後者可使意思表示之無效減至最低程度。意思表示解釋之客體
  ，為依表示行為所表示於外部之意思，而非其內心之意思。當
  事人為意思表示時，格於表達力之不足及差異，恆須加以闡釋
  ，至其內心之意思，既未形之於外，尚無從加以揣摩。故在解
  釋有對話人之意思表示時，應以在對話人得了解之情事為範圍
  ，表意人所為表示行為之言語、文字或舉動，如無特別情事，
  應以交易上應有之意義而為解釋，如以與交易慣行不同之意思
  為解釋時，限於對話人知其情事或可得而知，否則仍不能逸出
  交易慣行的意義。解釋意思表示端在探求表意人為意思表示之
  目的性及法律行為之和諧性，解釋契約尤須斟酌交易上之習慣
  及經濟目的，依誠信原則而為之。關於法律行為之解釋方法，
  應以當事人所欲達到之目的、習慣、任意法規及誠信原則為標
  準，合理解釋之，其中應將目的列為最先，習慣次之，任意法
  規又次之，誠信原則始終介於其間以修正或補足之，最高法院
  88年度台上字第1671號裁判意旨參照；查，本件請求返還違約
  金事件起訴前，原告曾找辰○○、陳沐二人協商，當時陳沐明
  白地向原告表示渠拒絕返還保證金，然被告辰○○允諾願意返
  還保證金並賠償原告所支出之費用，原告乃委請律師代為擬定
  系爭協議書，嗣後原告即約被告辰○○至餐廳簽訂協議書，陳
  沐實未授權辰○○出面與原告簽訂，此觀協議書上載明：「立
  和解書人辰○○（以下簡稱甲方）丙○○（以下簡稱乙方），
  茲就雙方於八十八年七月六日合建契約事宜，達成協議如下…
  …」等語即可明瞭，系爭協議書上之甲方僅記載被告辰○○，
  而依據實務交易常態及經驗法則判斷，陳沐若有授權辰○○出
  面與原告簽訂，立和解書人之甲方實應同時載明陳沐之名字，
  且協議書尾頁立協議書人甲方簽名欄位除有被告辰○○之簽名
  外，尚應同時註明「陳沐代理人」字眼，惟揆諸系爭協議書全
  文，並未發現任何陳沐授權辰○○簽訂之字跡，且亦無任何代
  理或表現代理情事，足徵系爭協議書之簽訂人僅為被告辰○○
  與原告二人。
2.系爭協議書第2條雖載明：「甲方同意連帶加倍返還乙方已支
  付之保證金新台幣貳佰萬元整……. 」等語，惟按當事人簽訂
  時之真意係指甲方辰○○本人同意加倍返還保證金，該「連帶
  」二字僅為贅文，被告將協議書簽訂人擴張解釋及於陳沐，核
  與當事人之真意有悖，且有失誠信原則，尚難採信。
3.況且，本件進入訴訟程序後，陳沐之妻子於開庭前曾至原告家
  中表示僅願意支付155萬元，並希望原告不要再要求加倍之違
  約金，在在證明陳沐並未授權辰○○與原告簽訂協議書，蓋假
  若陳沐同意與辰○○連帶給付255萬元，陳沐之妻又何必再專
  程至原告家中協商，此不與常情有違，是被告一再扭曲協議書
  之真意，並辯稱被告辰○○同意與陳沐連帶給付255萬元，純
  屬事後卸責之詞，不足為信。
(四)對被告抗辯之陳述：
1.查依雙方當事人合建契約所載，辰○○、陳沐未依合約第9條
  規定拆除土地上建物，致原告無法如期開工，更於建照核可期
  間未拆除地上建築物，亦未與地上建築物之占有人達成協議，
  致建照核可時效過期，原告因而無法開工，後又向主管機關申
  請延展建照，仍因地上物糾紛令原告無法動工致展期亦過期，
  綜上所述，系爭合建契約確因可歸責於辰○○、陳沐之事由，
  致無法繼續履行。
2.又就辰○○、陳沐寄發存證信函解除系爭合建契約乙事，遍觀
  該合建契約，並無約定解除契約事由，故回歸民法有關法定解
  除契約事由規定，據此依民法第254條、第255條，被告等依其
  所發存證信函片面解除契約，似於法無據。
3.原告與被告辰○○於90年4月27日所簽訂之協議書，旨在和平
  解決雙方所生之爭執，性質上屬民法上之和解契約，故雙方當
  事人應於該契約成立生效時受其拘束。按原告行使解除權解除
  該系爭契約，旨在使該契約溯及失效，不再履行該契約所有權
  利義務，但在行使解除權時，辰○○、陳沐因違約所應負之契
  約責任，仍需履行，原告因辰○○、陳沐違約所支付之額外費
  用（例如請領建照等規費）及損害賠償，不生任何影響。而依
  雙方所定之合建契約、協議書、94年5月13日之言詞辯論筆錄
  所載，其應給付原告共255萬。扣減其已支付之60萬元，還積
  欠原告195萬元。又原告本欲與被告辰○○、陳沐分別簽訂協
  議書，惟被告陳沐拒絕簽立，故僅有原告與被告辰○○簽立之
  系爭協議書存在，探其真意，實則原告希將建字第00910號
  建照執照轉讓予辰○○、陳沐由其等出名為起造人，而上開約
  定與陳沐並無直接關聯。
4.按原告依協議書第2條請求被告辰○○給付約定之餘款，系爭
  協議書係雙方出於自由意志下所書立，核無任何不合法事由存
  在，雙方當事人理應受該協議書所拘束。又契約因雙方意思表
  示合致而成立生效；已成立生效之契約，訂約之雙方當事人均
  受其拘束，除有顯失公平正義之情事發生，該契約之效力不容
  有任何更易，據此，原告基於系爭合建契約第12條之約定請求
  陳沐之繼承人加倍返還保證金及賠償因工程損失所支出之費用
  及其他支出之一切費用，其數額共255萬元，即屬有據。又被
  告等另將系爭土地轉售他人，原告經友人告知後才知此事，被
  告除有違誠信原則外，還讓原告有受人捉弄，戲嬉之感，況系
  爭土地延遲無法動工，除原告因該工程完工可受之期待利益，
  無法獲致外，因準備工程也花費甚鉅，致原告整個計畫都被打
  亂，其向陳沐請求之違約金尚屬公允，惟考量其繼承人眾多，
  意見紛歧，原告已於94年5月13日陳明僅向其主張125萬元。
(五)綜上，爰聲明：
1.被告戊○○等12人應連帶給付原告125萬元，並自起訴狀繕本
  送達之翌日起至清償日止，按年息百分之5計算之利息。
2.被告辰○○應給付原告195萬元，並自起訴狀繕本送達之翌日
  起至清償日止，按年息百分之5計算之利息。
3.訴訟費用由被告等負擔。
4.原告願供擔保，請准宣告假執行。
三被告則以：
(一)系爭合建契約非可歸責於被告辰○○及陳沐之事由致不能繼續
  履行：
1.查依系爭合建契約第6條：「本約土地鑑界整地完成後壹個月
  內領取建築執照，建照領取起三個月內開工，於開工之日起伍
  佰伍拾個工作天內建築完竣，並於領得使用執照之日為完工日
  」、第7條：「本約於佃農三七五租約解除後壹個月內地上物
  由甲方（即被告）負責拆除處理，費用由乙方（即原告）負擔
  」、及第11條：「本合建契約之保證金甲乙雙方同意於簽定合
  建契約之同時，交付新臺幣貳佰萬元正，第二次於建築執照取
  得時交付新臺幣壹佰伍拾萬元正‧‧‧」等約定以觀，原告於
  與被告簽訂合建契約時，即已明知系爭合建土地上仍有三七五
  租約存在，而被告於簽訂系爭合建契約後，雖有解除（終止）
  與佃農之耕地租賃關係之義務，惟該土地上屬於佃農之地上拆
  除及處理（含補償佃農拆遷建物之損失）等費用，則應由原告
  負擔，且於取得建造執照時，原告應即再給付第二筆保證金15
  0萬元予被告。
2.惟查，被告依約終止與佃農間之耕地三七五租約，使原告順利
  申請並取得建造執照，惟原告不僅未依約給付第二筆保證金
  150萬元，亦未給付拆除及處理佃農地上物之費用，以致佃農
  一再抗爭，延宕開工時間，嗣該地上物雖已清除完畢，原告仍
  未動工興建，是系爭合建契約之所以未能繼續履行，係可歸責
  於原告而非被告至明！
(二)系爭合建契約業經被告合法解除：
1.按契約當事人之一方遲延給付者，他方當事人得定相當期限催
  告其履行，如於期限內不履行時，得解除契約。依契約之性質
  或當事人之意思表示，非於一定時期為給付不能達其契約之目
  的，而契約當事人之一方不按照時期給付者，他方當事人得不
  為前條之催告，解除其契約，民法第254條及第255條定有明文
  。
2.本件依系爭合建契約第6條：「本約土地鑑界整地完成後壹個
  月內領取建築執照，建照領取起三個月內開工，於開工之日起
  伍佰伍拾個工作天內建築完竣，並於領得使用執照之日為完工
  日」之約定，原告自應於領取建照起三個月內開工，惟原告並
  未如期開工，是被告先後於90年2月23日及3月9日以1283號及
  1626號存證信函，催告並通知原告解除系爭合建契約，自屬合
  法有效。
(三)原告與被告辰○○於90年4月27日所簽訂之協議書旨在合意解
  除系爭合建契約，效力應及於陳沐，若不及於陳沐，則其合意
  解除亦非適法有效：
1.查系爭合建契約書係由辰○○與陳沐共同與原告簽訂，此觀合
  建契約書上甲方當事人為辰○○及陳沐二人即明，而90年2 月
  23日及3月9日以1283號及1626號被告所寄發催告並通知原告解
  除系爭合建契約，亦係由辰○○及陳沐二人共同具名，同年4
  月間簽訂系爭協議書時，因陳沐居住於高雄，往來不便，故乃
  全權委託居住於新竹之辰○○出面與原告處理，此觀該協議書
  上載明「雙方同意解除於八十八年七月六日所簽訂之合建契約
  」、「甲方同意連帶」及「乙方同意將所屬北竹建設有限公司
  所申請之建照執照轉讓予甲方」即甚瞭然。蓋承前所述，系爭
  合建契約之甲方係辰○○與陳沐二人，是倘辰○○未代表陳沐
  ，實無從僅由辰○○一人與原告而合意解除，且二人以上之債
  務人始有「連帶給付」之問題，倘系爭協議書之甲方僅辰○○
  一人而已，則何須於協議書上載明係「連帶給付」？是系爭協
  議書之甲方，係包括辰○○與陳沐，並非僅指辰○○一人。
2.次查，依系爭協議書中第2點所載，甲方即辰○○與陳沐二人
  同意連帶給付予原告之金額總計為255萬元，而系爭協議書的
  性質既屬和解契約，是除該255萬元外，原告自不得再向辰○○或陳沐為其他主張，是扣除辰○○已先行給付之60萬元後，
  原告僅能請求辰○○及陳沐連帶給付195萬元，乃竟起訴重覆
  請求，實屬無據！
3.退步言之，倘系爭協議書之效力不及於陳沐，則辰○○與原告
  合意解除系爭合建契約亦不生效力，蓋系爭合建契約當事人之
  一方，除辰○○外尚有陳沐，依民法第258條第2項解除契約之
  意思表示自應由其全體或向其全體為之的規定，辰○○與原告
  間所為解除合建契約之合意，自難認為有效。
(四)原告不得請求陳沐之繼承人加倍返還保證金及賠償因工程損失
  或其他因工程支出之一切費用，縱得請求，其違約定之違約金
  亦屬過高，應由本院依職權酌減。
1.查系爭合建契約之未能繼續履行，其原因係可歸責於原告而非
  辰○○及陳沐，是原告自不得依合建契約第12條之約定請求陳
  沐加倍返還保證金。而陳沐對原告既未負有是項債務，陳沐之
  繼承人自亦無給付之義務。且倘系爭協議書之效力不及於陳沐
  ，則系爭合建契約並未解除，原告更無從請求給付。
2.退步言之，縱原告得依系爭合建契約書第12條之約定行使其權
  利，惟查，該條所謂加倍返還保證金，應屬約定違約金之性質
  ，而所謂其他損失等，則屬損害賠償之約定，惟綜觀辰○○及
  陳沐分別向原告收取各100萬元總計200萬元之保證金，而辰○○已同意給付原告255萬元，是僅此部分即已足以彌補原告之
  損失，且原告迄未舉證證明除已給付之保證金外，究有何損害
  ，是其請求陳沐之繼承人給付200萬元之違約金顯屬過高，應
  予酌減，至於55萬元之損害賠償，則屬無據，應予駁回。
(五)綜上，爰聲明：
1.原告之訴駁回。
2.訴訟費用由原告負擔。
3.如受不利判決，願供擔保，請准宣告免假執行。
四兩造不爭執之事實：
(一)被告辰○○及被告寅○○等人之被繼承人陳沐兩人於88 年7月
  23日與原告簽立合建契約書，約定由辰○○、陳沐兩人提供坐
  落新竹縣湖口鄉○○段14號土地（其後分割為：同段14、14-1
  、14-2、14-3地號）以供原告合作興建房屋，原告並依系爭合
  建契約第11條之約定，於88年7月23日各交付辰○○、陳沐100
  萬元之保證金。
(二)原告於簽訂上開合建契約後，以前揭土地為建築基地，向新竹
  縣政府申請取得（89）工建字第000909、000910號建造執照。
(三)原告與被告辰○○於90年4月27日簽訂協議書，合意解除前揭
  於88年7月23日所簽訂之合建契約，被告辰○○同意加倍返還
  原告已交付之保證金合計200萬元，及原告向新竹縣政府申請
  之前揭（89）工建字第000909、000910號建造執照所支出之費
  用55萬元，合計255萬元。前揭協議書簽訂後，被告辰○○已
  支付60萬元予原告，尚餘195萬元未支付。
(四)以上事實，為兩造所不爭執，並有原告與陳沐及辰○○所簽訂
  之合建契約、陳沐及辰○○各出具載明已收受100萬元保證金
  之收據、新竹縣政府（89）工建字第000909、000910號建造執
  照、原告與被告辰○○於90年4月27日所簽訂之協議書等附卷
  可稽。
五本件爭點及本院之判斷：
(一)系爭合建契約是否應可歸責於被告辰○○及陳沐之事由致無法
  繼續履行？
1.查原告與陳沐、辰○○合建之前揭土地上因有三七五租約，原
  告施工時，因遭佃農抗爭，致原告無法如期開工一節，為兩造
  所不爭執，自堪信為真正。又依系爭合建契約第9條約定：「
  本約於佃農三七五租約解除後壹個月內地上物由甲方（即陳沐
  、辰○○）負責拆除處理，費用由乙方（即原告）負擔」觀之
  ，陳沐、辰○○於系爭合建契約成立後，顯負有與佃農解除三
  七五租約及將地上物拆除處理之義務，準此，系爭土地因遭佃
  農抗爭而無法開工，此顯係可歸責於陳沐、辰○○之事由，而
  非屬可歸責於原告之事由，應可認定。
2.雖被告抗辯：原告於簽訂合建契約時，已明知系爭合建土地上
  有三七五租約存在，而被告於簽訂系爭合建契約後，雖有解除
  （終止）與佃農之耕地租賃關係之義務，惟該土地上屬於佃農
  之地上物拆除及處理（含補償佃農拆遷建物之損失）等費用，
  則應由原告負擔，且於取得建造執照時，原告應即再給付第二
  筆保證金150萬元予被告。惟被告依約終止與佃農間之耕地三
  七五租約，使原告順利申請並取得建造執照，惟原告不僅未依
  約給付第二筆保證金150萬元，亦未給付拆除及處理佃農地上
  物之費用，以致佃農一再抗爭，延宕開工時間，嗣該地上物雖
  已清除完畢，原告仍未動工興建，是系爭合建契約之所以未能
  繼續履行，係可歸責於原告而非被告至明云云。然查：陳沐、
  辰○○負有與佃農解除三七五租約及將地上物拆除處理之義務
  ，已如前述，而此項義務之履行乃在排除陳沐、辰○○與佃農
  之租約及將地上物拆除，以使原告能在系爭土地上建築房屋，
  則其等或可於將系爭土地之地上物拆除後，請求原告支付拆除
  處理之費用，但陳沐、辰○○自不得以原告未支付拆除地上物
  之費用及給付第二期之保證金作為其拒絕履行上開義務之理由
  ，且依系爭合建契約第9條之文義觀之，原告所應負擔之費用
  應係陳沐、辰○○兩人拆除系爭土地上之地上物之費用，尚不
  包括補償佃農拆遷建物損失之費用，因此，被告以原告未支付
  前揭費用作為認定無法開工係屬可歸責於原告之事由，洵屬無
  據。又被告固稱該地上物事後已清除完畢，原告仍未動工興建
  云云，然被告就地上物已清除完畢一節，並未舉證以實其說，
  參以陳沐及辰○○於90年3月9日寄發予原告之第1626號存證信
  函猶謂：因其等與佃農之三七五租約仍在訴訟繫屬中，該租約
  尚未正式解除等語，有該存證信函可參，被告抗辯系爭土地之
  地上物已清除云云，委不足採。
3.綜上，陳沐、辰○○依系爭合建契約第9條之約定，負有與佃
  農解除三七五租約及將地上物拆除處理之義務，而系爭土地因
  遭佃農抗爭而無法開工，此顯係可歸責於陳沐、辰○○之事由
  ，而非屬可歸責於原告之事由。
(二)陳沐及辰○○寄發第1283、1626號存證信函解除系爭合建契約
  是否合法？
1.陳沐及辰○○先於90年2月23日寄發第1283號存證信函予原告
  ，主張原告未照系爭合建契約第6條之約定履行，其等依契約
  第7條之約定於原告接到本函之日合建契約終止解除等語，復
  於90 年3月9日寄發第1626號存證信函予原告，謂：其等已於
  90年2 月23日以存證信函通知原告解除合建契約，乃是根據契
  約第6條、第12條之規定，因原告自建造領取起3個月內未開工
  而違約，故其等得將所收之保證金沒收並同時解除契約等情，
  有各該存證信函附卷可憑。
2.查系爭合建契約第6條固約定原告於建照領取起3個月內開工，
  惟第9條亦約定陳沐、辰○○負有與佃農解除三七五租約及將
  地上物拆除處理之義務，而如前所述，陳沐、辰○○既無法終
  止或解除其與佃農間之三七五租約，並將地上物拆除，原告縱
  取得建照亦無法開工，因此，原告無法開工之原因既係因陳沐
  、辰○○未能履行其等所負將系爭土地上之三七五租約及地上
  物排除之義務，自非屬可歸責於原告之事由，陳沐及辰○○寄
  發第1283、1626號存證信函解除系爭合建契約，自非合法。
(三)原告與被告辰○○於90年4月27日所簽訂之協議書，其效力為
  何？
1.查原告與被告辰○○於90年4月27日簽訂協議書，合意解除前
  揭於88年7月23日所簽訂之合建契約，被告辰○○同意加倍返
  還原告已交付之保證金合計200萬元，及原告向新竹縣政府申
  請之前揭（89）工建字第000909、000910號建造執照所支出之
  費用55萬元，合計255萬元；原告並同意將所屬北竹建設有限
  公司所申請之前揭（89）工建字第000910號建造執照轉讓被告
  辰○○等情，有兩造所不爭執之協議書可考。又該協議書之
  當事人已載明為原告與被告辰○○兩人，且被告辰○○所收取
  之保證金為100萬元，是該協議書所載被告辰○○同意加倍返
  還之保證金為200萬元，自堪認該協議書之當事人為原告與被
  告辰○○而不及於陳沐。
2.雖被告抗辯前揭協議書之效力若不及於陳沐，則原告與被告辰
  ○○之合意解除非適法有效等語，惟查：
(1)系爭土地因可歸責於陳沐及辰○○之事由而無法開工，已如前
  述，且陳沐及辰○○亦已將系爭土地移轉予他人致無法繼續履
  約之事實，復為兩造所不爭執，則陳沐及辰○○顯已違反系爭
  合建契約第9條、第13條所定之義務，則原告自得依系爭合建
  契約第12條之約定請求陳沐及辰○○加倍退還所收之保證金，
  並賠償原告已施工之工程損失及其他因工程而支出之一切費用
  。再者，系爭合建契約第12條約定之性質，應屬契約當事人之
  一方對違約之他方取得解除系爭合建契約之權利，蓋行使第12
  條之約定請求違約之一方加倍退還保證金，或將已收之保證金
  沒收之結果，原合建契約已無法繼續履行，故探究當事人立約
  時之真意，於當事人行使第12條約定之權利時，原訂之合建契
  約應同時解除，當事人僅能依第12條之約定行使權利，而不得
  再請求違約之他方繼續履行契約。
(2)次查，原告因陳沐及辰○○違約而取得系爭合建契約第12條所
  定之權利，而契約解除權係形成權，雖可由原告單方以意思表
  示為之，惟原告不以形成權方式為之，而與他造當事人以合意
  解除之方式為之，自無不可。且原訂合建契約之當事人固有陳
  沐及辰○○兩人，惟原告因已取得解除系爭合建契約之權利，
  其可分別先後或同時對陳沐、辰○○為解除系爭合建契約之意
  思表示，亦可與其中一人合意解除，對另一人行使解除合建契
  約之意思表示，使合建契約終局發生解除之效果，自均無不可
  。因此，原告與辰○○合意解除系爭合建契約，就原告對另一
  當事人即陳沐所取得之解除契約之權利仍不受影響，在陳沐不
  願合意解除系爭合建契約之情形下，原告自得以陳沐有違約之
  事實，主張解除與陳沐所訂之合建契約，並依契約第12條之約
  定對陳沐主張權利，而不受原告與另一當事人即被告辰○○合
  意解除之影響。
3.再者，原告與被告辰○○於90年4月27日所簽訂之協議書，係
  因被告辰○○已有違約之情形，致生原告得依系爭合建契約第
  12條之約定請求被告辰○○加倍退還已收取之保證金，並賠償
  原告所受之損害，原告已有具體之損害發生，而被告辰○○簽
  訂該協議書同意給付原告包括加倍返還之保證金及建築執照所
  支出之費用，合計255萬元，而原告則同意將其所屬北竹建設
  有限公司所申請之前揭（89）工建字第000910號建造執照轉讓
  被告辰○○等情，已如前述，則原告與被告辰○○自均應受該
  協議書之拘束。
4.綜上，原告因陳沐及辰○○違約而取得系爭合建契約第12 條
  所定之權利，原告與辰○○合意解除系爭合建契約，就原告對
  另一當事人即陳沐所取得之解除契約之權利仍不受影響，且原
  告與被告辰○○均應受該協議書之拘束，其效力尚不及於陳沐
  。
(四)原告基於前揭協議書第2條之約定，請求被告辰○○給付剩餘
  之款項，是否有理由？
  查原告與被告辰○○於90年4月27日所簽訂之協議書，係因被
  告辰○○已有違約之情形，致生原告得依系爭合建契約第12條
  之約定請求被告辰○○加倍退還已收取之保證金，並賠償原告
  所受之損害，原告已有具體之損害發生，而被告辰○○簽訂該
  協議書同意給付原告包括加倍返還之保證金及建築執照所支出
  之費用，合計255萬元，而原告則同意將其所屬北竹建設有限
  公司所申請之前揭（89）工建字第000910號建造執照轉讓被告
  辰○○等情，原告與被告辰○○自均應受該協議書之拘束，已
  如前述，準此，原告基於前揭協議書第2條之約定，請求被告
  辰○○給付剩餘之款項195萬元，自屬有據。
(五)原告基於系爭合建契約第12條之約定，請求陳沐之繼承人加倍
  返還保證金，是否有理由？
1.查原告因陳沐及辰○○違約而取得系爭合建契約第12條所定之
  權利，原告與辰○○合意解除系爭合建契約，就原告對另一
  當事人即陳沐所取得之解除契約之權利仍不受影響，在陳沐不
  願合意解除系爭合建契約之情形下，原告自得以陳沐有違約之
  事實，主張解除與陳沐所訂之合建契約，並依契約第12條之約
  定對陳沐主張權利，而不受原告與另一當事人即被告辰○○合
  意解除之影響，已如前述，又被告戊○○等12人為陳沐之繼承
  人，則原告本於繼承及系爭合建契約第12條約定之法律關係請
  求被告戊○○等12人返還陳沐所收取之保證金100萬元及賠償
  損害，應屬有據。
2.次按當事人約定契約不履行之違約金過高者，法院固得依民法
  第252條以職權減至相當之數額，惟是否相當仍須依一般客觀
  事實、社會經濟狀況及當事人所受損害情形，以為酌定標準（
  最高法院49年台上字第807號判例要旨可參）。查陳沐所收取
  之保證金為100萬元，如按法定遲延利息計算，一年之遲延利
  息為5萬元，陳沐於自88年7月23日收受後迄原告提起本件訴訟
  已逾5年，是本院審酌上情及系爭契約第12條之約定、原告所
  受損害之情形等各情，認原告請求陳沐之繼承人即被告戊○○
  等12人等人賠償25萬元，並無過高。
3.綜上，原告本於繼承及系爭合建契約第12條約定之法律關係請
  求被告戊○○等12人返還陳沐所收取之保證金100萬元及賠償
  損害25萬元，合計125萬元，為有理由，應予准許。
(六)綜上所述，原告基於前揭協議書第2條之約定，請求被告辰○○給付剩餘之款項195萬元，及自起訴狀繕本送達之翌日即93
  年8月14日起至清償日止，按年息百分之5計算之利息，另本於
  繼承及系爭合建契約第12條約定之法律關係請求被告戊○○等
  12人連帶返還陳沐所收取之保證金100萬元及賠償損害25萬元
  ，合計125萬元，及被告戊○○等12人各自追加準備書狀繕本
  送達之翌日起（陳彭志妹係93年11月23日收受民事準備書狀繕
  本之送達，被告戊○○、庚○○、丑○○、辛○○、癸○○、
  卯○○、寅○○、己○○、丁○○、壬○○、巳○○為陳彭志
  妹之繼承人，故其等之利息起算日，應均自93年11月24日起算
  ，另被告子○○於95年2月24日始收受民事綜合辯論意旨狀，
  故其利息之起算日，應自95年2月25日起算），均至清償日止
  ，按年息百分之5計算之利息。至逾上開利息起算日部分之利
  息，尚乏所據，應予駁回。
五因本案事證已臻明確，兩造其餘主張陳述及所提之證據，均毋
  庸再予審酌，附此敘明。
六兩造陳明願供擔保，聲請宣告假執行或免為假執行，經核原告
  勝訴部份，合於法律規定，爰分別酌定相當之擔保金額宣告之
  ；原告其餘假執行之聲請，因訴之駁回而失所依據，不予准許
  。
七訴訟費用負擔之依據：民事訴訟法第79條、第85條第2項。
中    華    民    國    95    年    3     月    10    日
                  民事第一庭    法  官  謝永昌
以上正本係照原本作成。
如對本判決上訴，須於判決送達後20日內向本院提出上訴狀。
中    華    民    國    95    年    3     月    10    日
                                書記官  蕭宛琴


司法院資訊處製作；財團法人民間司法改革基金會備份。
